---
title: "Tutorial Completo de OmicsKit – DEA, Análisis de Rutas y Clustering de Rutas"
author: "Equipo OmicsKit"
date: "`r Sys.Date()`"
output:
  rmarkdown::html_vignette:
    toc: true
    toc_depth: 3
vignette: >
  %\VignetteIndexEntry{Tutorial Completo de OmicsKit – DEA, Análisis de Rutas y Clustering de Rutas}
  %\VignetteEngine{knitr::rmarkdown}
  %\VignetteEncoding{UTF-8}
---

```{r setup, include=FALSE}
knitr::opts_chunk$set(
  collapse   = TRUE,
  comment    = "#>",
  warning    = FALSE,
  message    = FALSE,
  eval       = TRUE,
  fig.width  = 7,
  fig.height = 5
)
```

# Introducción

Este tutorial cubre los tres flujos de trabajo principales implementados en **OmicsKit**:

1. **Flujo DEA (Análisis de Expresión Diferencial)** – desde conteos crudos hasta visualizaciones.
2. **Flujo de Análisis de Rutas** – procesamiento y visualización de resultados GSEA.
3. **Flujo de Clustering de Rutas** – heatmaps de genes del *leading edge* y agrupamiento de gene sets.

Todos los ejemplos emplean los conjuntos de datos TCGA-LUAD (`raw_counts` y `sampledata`)
incluidos en el paquete.  Las funciones que requieren archivos externos (p. ej. `merge_GSEA`,
`heatmap_GSEA`) se presentan en bloques opcionales claramente identificados.

---

# 1 – Carga del paquete y datos

```{r load-package}
library(OmicsKit)

# Datasets incluidos en el paquete
data("raw_counts")   # matriz entera: genes × muestras
data("sampledata")   # data frame: metadatos de muestras

# Vista rápida
dim(raw_counts)
head(sampledata[, 1:5])
```

---

# 2 – Flujo DEA

## 2.1 Análisis de Potencia Estadística

Antes de comprometer recursos en un experimento, es fundamental estimar el número mínimo
de réplicas necesarias para detectar un efecto biológicamente relevante con suficiente
confianza.  `power_analysis()` implementa el marco analítico de Hart *et al.* (2013,
*RNA* **20**: 1684–1696).

**Fundamentos estadísticos (Hart *et al.* 2013):**

El enfoque modela los conteos RNA-seq con una distribución Binomial Negativa cuya
varianza se parametriza mediante un coeficiente de *dispersión* (coeficiente de variación
biológica al cuadrado, σ²).  Para una comparación de dos grupos, el error estándar del
estimador del log₂-fold-change es:

$$SE = \sqrt{\frac{2\,\sigma^2}{n}}$$

donde *n* es el número de réplicas por grupo.  Bajo este modelo, el parámetro de no-centralidad
que gobierna la potencia estadística es:

$$z_{\text{efecto}} = \frac{|\Delta|}{SE} = \frac{|\Delta|}{\sqrt{2\,\sigma^2 / n}}$$

Como se evalúan miles de genes simultáneamente, se requiere una corrección por pruebas
múltiples.  Hart *et al.* recomiendan controlar la **Tasa de Falso Descubrimiento (FDR)**
mediante un ajuste tipo Bonferroni sobre los genes nulos:

$$z_\alpha = \Phi^{-1}\!\left(1 - \frac{\alpha}{2\,m_0}\right)$$

donde *m*₀ es el número de genes verdaderamente no diferencialmente expresados y Φ⁻¹ es la
función cuantil normal.  La potencia realizada para el tamaño de muestra *n* es:

$$\pi(n) = \Phi\!\left(z_{\text{efecto}} - z_\alpha\right) + \Phi\!\left(-z_{\text{efecto}} - z_\alpha\right)$$

`power_analysis()` recorre *n* de 2 a `max_n`, calcula π(*n*) en cada punto y reporta el
*n* mínimo que alcanza `power_target`.  La línea roja discontinua indica la potencia deseada;
la línea azul discontinua indica el tamaño de muestra mínimo suficiente.

```{r power-analysis}
?power_analysis

pa <- power_analysis(
  effect_size  = 1,       # log2 fold-change a detectar
  dispersion   = 0.1,     # varianza biológica (σ²)
  n_genes      = 20000,   # total de genes evaluados
  prop_de      = 0.05,    # proporción esperada de genes DE
  alpha        = 0.05,    # FDR deseado
  power_target = 0.8,     # potencia deseada (1 – β)
  max_n        = 20,      # tamaño máximo de muestra a explorar
  plot         = TRUE
)

cat("Tamaño mínimo de muestra por grupo:", pa$min_sample_size, "\n")
```

```{r validate-pa}
stopifnot(exists("pa"))
stopifnot(is.list(pa))
stopifnot("min_sample_size" %in% names(pa))
stopifnot("power_table"     %in% names(pa))
stopifnot(is.numeric(pa$min_sample_size))
```

## 2.2 Obtener Anotaciones

`get_annotations()` consulta Ensembl BioMart para recuperar metadatos de genes (símbolo,
biotipo, cromosoma, longitud) a partir de un vector de IDs Ensembl.  Requiere acceso a
internet y el paquete `biomaRt`.

```{r get-annotations, eval=FALSE}
?get_annotations

# OPCIONAL – requiere acceso a internet y el paquete biomaRt
# annotations <- get_annotations(
#   ensembl_ids = rownames(raw_counts),
#   mode        = "genes",
#   version     = "Current",
#   filename    = "gene_annotations",
#   format      = "csv"
# )
```

Para el resto del tutorial usamos un objeto de anotaciones mínimo para que todos los
bloques funcionen sin acceso a internet.

```{r annotations-stub}
# Objeto mínimo: columnas symbol y gene_length requeridas por tpm() y add_annotations()
set.seed(42)
annotations_stub <- data.frame(
  geneID      = rownames(raw_counts),
  symbol      = paste0("Gen_", seq_len(nrow(raw_counts))),
  gene_length = sample(500:5000, nrow(raw_counts), replace = TRUE),
  stringsAsFactors = FALSE
)
rownames(annotations_stub) <- annotations_stub$geneID
```

## 2.3 Agregar Anotaciones

`add_annotations()` une columnas de anotación de una tabla de referencia a la matriz de
conteos usando el ID Ensembl como clave.

```{r add-annotations}
?add_annotations

counts_ann <- add_annotations(
  object     = raw_counts,
  reference  = annotations_stub,
  variables  = c("symbol", "gene_length"),
  data_frame = TRUE
)

head(counts_ann[, c("geneID", "symbol", "gene_length", colnames(raw_counts)[1:2])])
```

```{r validate-ann}
stopifnot(exists("counts_ann"))
stopifnot("symbol"      %in% colnames(counts_ann))
stopifnot("gene_length" %in% colnames(counts_ann))
```

## 2.4 Normalización TPM

TPM (*Transcripts Per Million*) elimina los sesgos de tamaño de librería y longitud de gen,
haciendo los valores de expresión comparables dentro y entre muestras.

```{r tpm-norm}
?tpm

tpm_matrix <- tpm(
  raw_counts   = raw_counts,
  gene_lengths = annotations_stub$gene_length
)

# Verificar que las sumas de columna ≈ 1 × 10⁶
round(colSums(tpm_matrix)[1:3])
```

```{r validate-tpm}
stopifnot(exists("tpm_matrix"))
stopifnot(nrow(tpm_matrix) == nrow(raw_counts))
stopifnot(ncol(tpm_matrix) == ncol(raw_counts))
# Cada columna debe sumar ~1e6
stopifnot(all(abs(colSums(tpm_matrix) - 1e6) < 1))
```

## 2.5 Detección y Filtrado de Genes Expresados

`detect_filter()` identifica genes confiablemente detectables: un gen se conserva si su
**baseMean** (conteo normalizado promedio entre todas las muestras) y su **media grupal**
(media en el grupo con mayor expresión) superan ambos un umbral definido por el usuario,
*y* su |log₂FC| está por encima de un mínimo de fold-change.  Este filtrado previo elimina
genes con baja expresión que inflarían la carga de pruebas múltiples y reducirían la
potencia estadística.  La función puede manejar hasta tres comparaciones pareadas
simultáneamente y devuelve una lista nombrada con los data frames filtrados y la unión de
los IDs de genes detectables.

```{r detect-filter}
?detect_filter

# Construir un data frame de resultados tipo DESeq2 a partir de valores TPM
# (en la práctica esto proviene de DESeq2::results())
tumor_ids  <- sampledata$patient_id[sampledata$sample_type == "tumor"]
normal_ids <- sampledata$patient_id[sampledata$sample_type == "normal"]

# Asegurar alineación de nombres de columna
tumor_ids  <- tumor_ids[tumor_ids  %in% colnames(tpm_matrix)]
normal_ids <- normal_ids[normal_ids %in% colnames(tpm_matrix)]

mean_tumor  <- rowMeans(tpm_matrix[, tumor_ids,  drop = FALSE])
mean_normal <- rowMeans(tpm_matrix[, normal_ids, drop = FALSE])

# Simular un data frame de resultados DEA
set.seed(1)
deseq_sim <- data.frame(
  ensembl        = rownames(tpm_matrix),
  baseMean       = rowMeans(tpm_matrix),
  log2FoldChange = log2((mean_tumor + 1) / (mean_normal + 1)),
  pvalue         = runif(nrow(tpm_matrix)),
  padj           = p.adjust(runif(nrow(tpm_matrix)), method = "BH"),
  stringsAsFactors = FALSE
)
rownames(deseq_sim) <- deseq_sim$ensembl

# Genes detectables: baseMean > 50, media grupal > 50, |L2FC| > 0
detectable <- detect_filter(
  norm.counts        = as.data.frame(tpm_matrix),
  df.BvsA            = deseq_sim,
  samples.baseline   = normal_ids,
  samples.condition1 = tumor_ids,
  cutoffs            = c(50, 50, 0)
)

cat("Genes detectables:", length(detectable$DetectGenes), "\n")
```

```{r validate-detect}
stopifnot(exists("detectable"))
stopifnot("DetectGenes" %in% names(detectable))
stopifnot("Comparison1" %in% names(detectable))
stopifnot(is.character(detectable$DetectGenes))
```

## 2.6 Reducción de Dimensionalidad

### PCA, t-SNE y UMAP – diferencias conceptuales

| Método | Idea principal | Preserva | Cuándo usarlo |
|--------|---------------|----------|---------------|
| **PCA** | Rotación lineal que maximiza la varianza explicada por ejes ortogonales sucesivos | Estructura global, varianza | Primera exploración; ejes interpretables (PC1 captura la mayor varianza) |
| **t-SNE** | Minimiza la divergencia KL entre distribuciones de vecindad de alta y baja dimensión | Estructura local | Revelar clústeres finos; los ejes no tienen significado biológico directo; sensible al parámetro `perplexity` |
| **UMAP** | Aprendizaje de variedades basado en grafos (estructura topológica difusa) | Estructura local *y* parte de la global | Más rápido que t-SNE en grandes conjuntos; generalmente preferido cuando importan tanto los clústeres locales como las relaciones entre clústeres |

### 2.6.1 PCA

```{r nice-pca}
?nice_PCA

# Preparar anotaciones a nivel de muestra (columna id requerida)
annot_pca <- data.frame(
  id          = colnames(tpm_matrix),
  sample_type = sampledata$sample_type[match(colnames(tpm_matrix), sampledata$patient_id)],
  stringsAsFactors = FALSE
)

nice_PCA(
  object       = tpm_matrix,
  annotations  = annot_pca,
  PCs          = c(1, 2),
  ntop         = 500,
  variables    = c(fill = "sample_type"),
  legend_names = c(fill = "Tipo de Muestra"),
  colors       = c("tumor" = "#E74C3C", "normal" = "#2ECC71"),
  shapes       = 21,
  size         = 5,
  title        = "PCA – TCGA-LUAD",
  transform    = TRUE
)
```

### 2.6.2 t-SNE

```{r nice-tsne}
?nice_tSNE

nice_tSNE(
  object         = tpm_matrix,
  annotations    = annot_pca,
  perplexity     = 3,
  max_iterations = 500,
  seed           = 42,
  variables      = c(fill = "sample_type"),
  legend_names   = c(fill = "Tipo de Muestra"),
  colors         = c("tumor" = "#E74C3C", "normal" = "#2ECC71"),
  shapes         = 21,
  size           = 5,
  title          = "t-SNE – TCGA-LUAD",
  transform      = TRUE
)
```

### 2.6.3 UMAP

```{r nice-umap}
?nice_UMAP

nice_UMAP(
  object       = tpm_matrix,
  annotations  = annot_pca,
  neighbors    = 5,
  components   = 2,
  epochs       = 200,
  seed         = 42,
  variables    = c(fill = "sample_type"),
  legend_names = c(fill = "Tipo de Muestra"),
  colors       = c("tumor" = "#E74C3C", "normal" = "#2ECC71"),
  shapes       = 21,
  size         = 5,
  title        = "UMAP – TCGA-LUAD",
  transform    = TRUE
)
```

## 2.7 Gráfico Violín-Dispersión-Caja (VSB)

`nice_VSB()` superpone puntos individuales sobre un gráfico de violín + caja para un
gen específico — ideal para comunicar distribuciones de expresión entre grupos.

```{r nice-vsb}
?nice_VSB

# Construir una matriz tipo VST (log2-TPM para demostración)
vst_matrix <- log2(tpm_matrix + 1)

# Usar solo muestras con sample_type conocido
annot_vsb <- data.frame(
  id          = colnames(vst_matrix),
  sample_type = sampledata$sample_type[match(colnames(vst_matrix), sampledata$patient_id)],
  stringsAsFactors = FALSE
)
annot_vsb <- annot_vsb[!is.na(annot_vsb$sample_type), ]
vst_sub   <- vst_matrix[, annot_vsb$id, drop = FALSE]

# Seleccionar un gen presente
gene_of_interest <- rownames(vst_sub)[1]

nice_VSB(
  object     = vst_sub,
  annotations= annot_vsb,
  variables  = c(fill = "sample_type"),
  genename   = gene_of_interest,
  symbol     = "",
  labels     = c("N", "T"),
  categories = c("normal", "tumor"),
  colors     = c("normal" = "#2ECC71", "tumor" = "#E74C3C"),
  shapes     = 21,
  markersize = 3,
  alpha      = 0.8,
  jitter     = 0.15
)
```

## 2.8 Gráfico Volcán

El gráfico Volcán muestra simultáneamente el fold-change (eje x) y la significación
estadística (eje y, −log₁₀ FDR), facilitando la identificación de genes con cambios
grandes y significativos.

```{r nice-volcano}
?nice_Volcano

# Agregar símbolos de genes para etiquetado
deseq_sim$symbol <- annotations_stub$symbol[
  match(deseq_sim$ensembl, annotations_stub$geneID)
]
# Reemplazar padj NA con 1
deseq_sim$padj[is.na(deseq_sim$padj)] <- 1

nice_Volcano(
  results   = deseq_sim,
  x_var     = "log2FoldChange",
  y_var     = "padj",
  label_var = "symbol",
  cutoff_x  = 1,
  cutoff_y  = 0.05,
  x_range   = 6,
  y_max     = 6,
  title     = "Volcán – Tumor vs Normal",
  colors    = c("red", "grey70", "blue"),
  legend    = TRUE
)
```

## 2.9 Guardar Resultados

`save_results()` escribe tres archivos Excel a partir de un data frame de resultados DEA:
todos los genes, genes sobreexpresados y genes subexpresados.

```{r save-results, eval=FALSE}
?save_results

# OPCIONAL – escribe archivos Excel en el directorio de trabajo
# save_results(
#   df           = deseq_sim,
#   name         = "TumorVsNormal",
#   l2fc         = 1,
#   cutoff_alpha = 0.05
# )
```

## 2.10 Separar Casos

`split_cases()` divide los genes de tres comparaciones pareadas en hasta diez categorías
mutuamente excluyentes de patrones de expresión.

```{r split-cases, eval=FALSE}
?split_cases

# OPCIONAL – requiere tres data frames de resultados DESeq2
# casos <- split_cases(
#   df.BvsA             = res_TumorVsNormal,
#   df.CvsA             = res_MetVsNormal,
#   df.BvsC             = res_TumorVsMet,
#   unique_id           = "ensembl",
#   significance_var    = "padj",
#   significance_cutoff = 0.05,
#   change_var          = "log2FoldChange",
#   change_cutoff       = 1
# )
```

## 2.11 Gráfico de Supervivencia Kaplan-Meier

`nice_KM()` ajusta y grafica curvas de supervivencia Kaplan-Meier estratificadas por una
variable binaria de expresión génica.

```{r nice-km, eval=FALSE}
?nice_KM

# OPCIONAL – requiere los paquetes survival y survminer
# km_data <- data.frame(
#   TP53_muts  = c(rep("Yes", 15), rep("No", 17)),
#   OS_time    = c(sample(100:2000, 15), sample(500:3000, 17)),
#   OS_event   = sample(0:1, 32, replace = TRUE)
# )
# nice_KM(
#   data      = km_data,
#   gene      = "TP53_muts",
#   time_var  = "OS_time",
#   event_var = "OS_event"
# )
```

---

# 3 – Flujo de Análisis de Rutas

## 3.1 Combinar Archivos de Salida GSEA

Después de ejecutar GSEA (p. ej. mediante `GSEA_all.sh`), `merge_GSEA()` lee todos los
archivos `.tsv` de resultados en un directorio y los combina en un único data frame ordenado.

```{r merge-gsea, eval=FALSE}
?merge_GSEA

# OPCIONAL – requiere un directorio con archivos .tsv de resultados GSEA
# gsea_merged <- merge_GSEA(
#   input_directory = "ruta/a/resultados_gsea/",
#   output_file     = "collections_merged_gsea_data.tsv"
# )
```

## 3.2 Gráfico de Barras GSEA

`barplot_GSEA()` genera un gráfico de barras facetado de valores NES coloreados por
−log₁₀(FDR).

```{r barplot-gsea-demo}
?barplot_GSEA

# Simular un data frame mínimo tipo GSEA
gsea_demo <- data.frame(
  New_name    = rep(c("Hallmarks", "Reactome"), each = 6),
  datatype    = rep(c("TumorVsNormal", "MetVsNormal"), 6),
  NES         = c(1.8, -1.5, 2.1, -1.2, 1.4, -1.9, 1.6, -1.3, 2.0, -1.7, 1.1, -2.0),
  `-Log10FDR` = runif(12, 1, 5),
  stringsAsFactors = FALSE
)

custom_lbl <- c(
  TumorVsNormal = expression("Tumor vs Normal"),
  MetVsNormal   = expression("Met vs Normal")
)

barplot_GSEA(
  data          = gsea_demo,
  output_path   = tempfile(fileext = ".svg"),
  custom_labels = custom_lbl,
  axis_y        = "NES"
)
```

## 3.3 Gráfico Global GSEA (`plot_GSEA`)

`plot_GSEA()` genera un gráfico de barras facetado para múltiples comparaciones o un
panel único con etiquetas de rutas y anotaciones de colecciones MSigDB.

```{r plot-gsea-demo}
?plot_GSEA

# Modo multi-comparación (columna Comparison con >1 valor único)
gsea_multi <- data.frame(
  Comparison  = rep(c("TumorVsNormal", "MetVsNormal"), 6),
  New_name    = rep(c("Hallmarks", "Reactome", "GO"), 4),
  NES         = c(1.8, -1.5, 2.1, -1.2, 1.4, -1.9, 1.6, -1.3, 2.0, -1.7, 1.1, -2.0),
  FDR         = runif(12, 0.001, 0.05),
  stringsAsFactors = FALSE
)

plot_GSEA(
  data        = gsea_multi,
  Comparison  = "Comparison",
  axis_y      = "NES",
  fdr_col     = "FDR",
  logFDR      = TRUE,
  order       = "desc",
  ncol_wrap   = 2,
  free_y      = TRUE
)
```

---

# 4 – Flujo de Clustering de Rutas

## 4.1 Heatmap de Genes del Leading Edge

`heatmap_GSEA()` lee datos de expresión, metadatos, definiciones de gene sets (GMT) y
salidas GSEA para generar heatmaps de los genes del *leading edge* por ruta.  Esta función
escribe archivos PDF y JPEG en disco y requiere archivos de entrada locales.

```{r heatmap-gsea, eval=FALSE}
?heatmap_GSEA

# OPCIONAL – requiere archivos locales de salida GSEA
# heatmap_GSEA(
#   main_dir          = "ruta/al/proyecto/",
#   expression_file   = "expression_matrix.txt",
#   metadata_file     = "metadata.xlsx",
#   gmt_file          = "gene_sets.gmt",
#   ranked_genes_file = "ranked_genes.rnk",
#   gsea_file         = "gsea_results.tsv",
#   output_dir        = "leading_edge_heatmaps",
#   sample_col        = "Sample",
#   group_col         = "group",
#   save_dataframe    = TRUE
# )
```

---

# 5 – Resumen de Validaciones

El bloque siguiente re-verifica los objetos clave producidos por los bloques ejecutables.

```{r validation-summary}
# Objetos principales del flujo DEA
stopifnot(exists("raw_counts"))
stopifnot(exists("sampledata"))
stopifnot(exists("annotations_stub"))
stopifnot(exists("tpm_matrix"))
stopifnot(exists("detectable"))
stopifnot(exists("deseq_sim"))
stopifnot(exists("pa"))

# Verificaciones estructurales
stopifnot(is.data.frame(sampledata))
stopifnot(is.numeric(tpm_matrix))
stopifnot(all(abs(colSums(tpm_matrix) - 1e6) < 1))
stopifnot("DetectGenes" %in% names(detectable))
stopifnot(is.numeric(pa$min_sample_size))

message("Todas las verificaciones de validación pasaron.")
```

---

# Información de Sesión

```{r session-info}
sessionInfo()
```
